---
title: "Actividad 2"
author: 'Lote 34 Equipo 4: Jennifer Tatiana Gutierrez Lizarazo, Angela Patricia Cadena
  Ramírez, Ciro Antonio Medina Barrera'
date: "2025-04-19"
output:
  html_document: default
  word_document: default
---

Importar librerías 

```{r}
library(readr) # Leer datos
library(tidyverse) #Manejo y graficado de datos
library(ConvergenceClubs) 
```

Importar data
```{r}
data <- read_csv("dataset_provincias.csv")
# view(data) # Mostrar data

# Eliminar la primera columna
data <- data %>%
  select(-1)
```

# 1. ¿De qué tipo de variables se compone el dataset? Realiza una representación gráfica que permita conocer el comportamiento de la serie temporal de las ventas de cigarrillos en cada una de las provincias. Describe brevemente los hallazgos más relevantes tras este conocimiento inicial.

```{r}
summary(data)
```


```{r}
data %>%
  ggplot( aes(x= fecha, y= Unidades))+
  geom_line(color="#0098cd")+
  facet_wrap(~Provincias)+
  labs(title = "Ventas de cigarrillos por provincias")
```

**Respuesta:**

- La variable `Provincias` es tipo carácter, la variable `fecha` es tipo  Date, el resto de las variables son tipo número.

- las provincias que presentan mayores ventas son Madrid y Barcelona.

- La provincia Girona presenta un compartimento aparentemente estacionario 


# 2. Haz una representación gráfica que permita conocer, de forma ordenada, cuál es el ranking de las provincias de más a menos venta (toma como referencia la media de UdesxCapita).

```{r}
data %>%
  filter(!is.na(Provincias)) %>%
  group_by(Provincias) %>%
  summarise(avg_UndesxCapita = mean(UdesxCapita, na.rm =TRUE)) %>%
  ggplot(aes( x= avg_UndesxCapita, y= reorder(x=Provincias, avg_UndesxCapita)))+
  geom_col()+
  labs(title = "Ventas de cigarrillos por provincias")+
  ylab("Proviancias")+
  xlab("Ventas percapital")
```

**Comentarios:**

- La provincia con más ventas es Girona

- la provincia con menor venta es Cadiz



# 3.	La dirección general quiere llevar a cabo acciones diferenciadas en las distintas provincias españolas. Por ello, se le pregunta, ¿podemos decir que existe convergencia absoluta (las ventas por provincia se comportan de manera homogénea) en las ventas de cigarrillos? En base a los resultados alcanzados, ¿qué podemos contestar a la dirección general? ¿Se pueden llevar a cabo acciones diferenciadas?

```{r}
#validar valores faltantes
sum(is.na(data$Provincias))

```
## para este análisis se toma la variable Unidades, dado que esta es la que representa las ventas en cajetillas de cigarrillos.


```{r}
# la librería requiere pasar de formato "long" o largo a "wide" ancho
data_wide <- data %>% 
  pivot_wider(id_cols = c(Provincias), # Se coloca la c para crear vectores
    names_from = fecha, values_from = Unidades)
```


Posteriormente se dispone a aplicar logaritmos para suavizar la serie temporal, menos la la columna 1 o columna de provincias.

```{r}
#Se aplica el log a todo el dataframe menos a la primera columna
log_ <- log(data_wide[,-1])

#Une la variable proviancias al dataframe log
log_wide <- data.frame(provincias= data_wide[,1], log_)

# se fija la columna provincias como indice para identificar mejor los clubs de convergencia
row.names(log_wide) <- log_wide[,1]

# Eliminar valores faltantes
log_wide <- drop_na(log_wide)
```

## Prurba de convergencia apsoluta 
Nota: l primera columna no se tiene en cuenta para el análisis  

La función computeH calcula el exponente de Hurst (H) para cada columna. Este valor (entre 0 y 1) mide:

- H ≈ 0.5: Comportamiento aleatorio (ej: acciones).

- H > 0.5: Persistencia (ej: tendencias fuertes en ventas).

- H < 0.5: Anti-persistencia (ej: fluctuaciones erráticas).


- `time_trim = 1/3>` Recorta el primer tercio, de los datos para reducir el ruido "En este caso, 1/3 indica que se eliminará el 33% de los puntos en ambos extremos al ajustar el modelo."
- Emplea FQSB (método robusto) para corregir autocorrelación y heterocasticidad

**Este modelo realiza un contraste entre:**

$Ho$ Las series presentan convergencia absoluta

$Ha$ Las series no presentan convergencia absoluta

```{r}
# Paso 1: Calculamos el exponente de Hurst
H <- computeH(log_wide[,-1],quantity = "H")

# Paso 2: Estimamos el modelo de convergencia.
round(estimateMod(H,time_trim = 1/3, HACmethod = "FQSB"),3)
```

**Respuesta:**

- Dado su $P−value$ se rechaza la hipótesis nula, por lo tanto, se puede afirmar estadísticamente que no existe convergencia absoluta

- No se puede llevar a cabo una dirección general en cuanto a la estrategias de ventas para todas las provincias, se requiere segmentar las provincias para hallar similitudes en el comportamiento de ventas.


# 4	¿En el caso de que no exista convergencia absoluta, en cuántos grupos (clubes) podemos dividir las provincias en función al comportamiento de las series temporales? ¿Existe algún patrón de comportamiento geográfico y/o relacionado con el ranking elaborado en el segundo apartado?

CLUBES DE CONVERGENCIA

```{r}
clubsprovincias <- findClubs(log_wide,
                         dataCol = 2:205, # toma de la columna 2 hasta la 205 "la 1 es la que tiene los nombres"
                         unit_names = 1, # Señala la comuna con los nombres (Provincias)
                         refCol = 205,  # Usa la última columna, como referencia para ordenar las unidades.
                         time_trim = 1/3, # elimina el 33% de los datos en los extremos
                         cstar = 0,  # Unidades con comportamiento similar al promedio del grupo de referencia se incluyen en el primer club
                         HACmethod = "FQSB") #corregir auto correlación y heterosexualidad en las regresiones
```

resumen de lo culbs

```{r}
summary(clubsprovincias)
print(clubsprovincias) # Mostrar el desglosar de los blups
```

```{r}
plot(clubsprovincias, avgTP = FALSE, nrows = 3, ncols = 3, plot_args = list(type='l'))
```

Gráfica de las tendencias de las provincias
```{r}
plot(clubsprovincias, clubs = NULL, avgTP = TRUE, legend = TRUE, plot_args = list(type='o'))
```


```{r}
mcclubsprovincias <- mergeClubs(clubsprovincias,
                            mergeMethod = 'PS',
                            threshold = -1.65,
                            mergeDivergent = FALSE)

summary(mcclubsprovincias)
print(mcclubsprovincias)
```

```{r}
#gráfica de clubes
plot(mcclubsprovincias, clubs = NULL, avgTP = TRUE, legend = TRUE, plot_args = list(type='o'))
```
Al aplicar el método de merge, se redujeron los clubs de 9 a 7.

```{r}
# Obtener las proviancias del club 7
mcclubsprovincias$club1

# Obtener las proviancias de clubs
clubsprovincias$club9

```

**Respuesta:**

1. la segmentación de provincias se puede realizar en 6 clubs.
2. Respecto al comportamiento de los clustes/clubs de convergencia el grupo dos acoge a varias de las series con un mayor ranking.  





# 5.Haz una predicción a 12 meses para, como mínimo, una provincia de cada club, ¿Hay clubes cuyas series temporales sean más fácilmente predecibles que otras? Justifica tu respuesta.

Importar librerías
```{r}
library(forecast)
library(tseries)
```


## Forecast Madrid

Elección de la primera serie temporal 

```{r}
Madrid <- data[data$Provincias == "Madrid",] # Seleccionar la data de madrid

Madrid_ts <- ts(Madrid$Unidades, start = c(2005, 1), frequency = 12)  #dar formato datatime a la data
```

## Graficar la serie temporal de madrid club_1

```{r}
plot(Madrid_ts, main="Serie temporal Madrid")

# Aplicar el test ADF
print (adf.test(Madrid_ts))
```
Aparentemente la serie no es estacionaria, a continuación se comprobará con la prueba Dickey-Fuller 

Se comprueba sistemáticamente que la serie no cumple el supuesto de estacionariedad, por ende se procese a realizar diferencias.

```{r}
modelo_arima_madrid <- auto.arima(Madrid_ts)
print(modelo_arima_madrid) # Mostrar el output del modelo

```

```{r}
prediccion_madrid <- forecast(modelo_arima_madrid,12)
plot(prediccion_madrid, main="Forecaste de la serie temporal madrid") # graficar la predicción
```

```{r}
# Print valores de forcast
prediccion_madrid$mean
```
Revisar loe errores del modelo
```{r}
checkresiduals(modelo_arima_madrid)
```

## Forecast Valencia club_2

```{r}
Valencia <- data[data$Provincias == "Valencia/València",] # Seleccionar la data de valencia

Valencia_ts <- ts(Valencia$Unidades, start = c(2005, 1), frequency = 12)  #dar formato datatime a la data

plot(Valencia_ts, main="Serie temporal Valencia/València") #gráficar serie temporal
```

```{r}
modelo_arima_valencia <- auto.arima(Valencia_ts)
print(modelo_arima_valencia) # Mostrar el output del modelo
```


```{r}
prediccion_valencia <- forecast(modelo_arima_valencia, 12)
plot(prediccion_valencia, main="Forecaste de la serie temporal valencia") # graficar la predicción
```
```{r}
# Print valores de forcast
prediccion_valencia$mean
```

Revisar loe errores del modelo
```{r}
checkresiduals(modelo_arima_valencia)
```

## Forecast Murcia club_3

```{r}
Murcia <- data[data$Provincias == "Murcia",] # Seleccionar la data de Murcia
#view(Murcia)

Murcia_ts <- ts(Murcia$Unidades, start = c(2005, 1), frequency = 12)  #dar formato datatime a la data

plot(Murcia_ts, main="Serie temporal Murcia") #gráficar serie temporal

```
```{r}
modelo_arima_Murcia <- auto.arima(Murcia_ts)
print(modelo_arima_Murcia) # Mostrar el output del modelo
```


```{r}
prediccion_Murcia <- forecast(modelo_arima_Murcia, 12)
plot(prediccion_Murcia, main="Forecaste de la serie temporal Murcia") # graficar la predicción
```

```{r}
prediccion_Murcia$mean
```
Revisar loe errores del modelo
```{r}
checkresiduals(modelo_arima_Murcia)
```

## Forecast Granada club_4

```{r}
Granada <- data[data$Provincias == "Granada",] # Seleccionar la data de Granada

Granada_ts <- ts(Granada$Unidades, start = c(2005, 1), frequency = 12)  #dar formato datatime a la data

plot(Granada_ts, main="Serie temporal Granada") #gráficar serie temporal

```

```{r}
modelo_arima_Granada <- auto.arima(Granada_ts)
print(modelo_arima_Granada) # Mostrar el output del modelo
```


```{r}
prediccion_Granada <- forecast(modelo_arima_Granada, 12)
plot(prediccion_Granada, main="Forecaste de la serie temporal Granada") # graficar la predicción
```

```{r}
prediccion_Granada$mean
```

Revisar loe errores del modelo
```{r}
checkresiduals(modelo_arima_Granada)
```
## Forecast Cantabria club_5

```{r}
Cantabria <- data[data$Provincias == "Cantabria",] # Seleccionar la data de Cantabria
#view(Cantabria)

Cantabria_ts <- ts(Cantabria$Unidades, start = c(2005, 1), frequency = 12)  #dar formato datatime a la data

plot(Cantabria_ts, main="Serie temporal Cantabria") #gráficar serie temporal
```

```{r}
modelo_arima_Cantabria <- auto.arima(Cantabria_ts)
print(modelo_arima_Cantabria) # Mostrar el output del modelo
```

```{r}
prediccion_Cantabria <- forecast(modelo_arima_Cantabria, 12)
plot(prediccion_Cantabria, main="Forecaste de la serie temporal Cantabria") # graficar la predicción
```

```{r}
prediccion_Cantabria$mean
```
Revisar loe errores del modelo
```{r}
checkresiduals(modelo_arima_Cantabria)
```


## Forecast Huesca club_6

```{r}
Huesca <- data[data$Provincias == "Huesca",] # Seleccionar la data de Huesca
#view(Huesca)

Huesca_ts <- ts(Huesca$Unidades, start = c(2005, 1), frequency = 12)  #dar formato datatime a la data

plot(Huesca_ts, main="Serie temporal Huesca") #gráficar serie temporal
```

```{r}
modelo_arima_Huesca <- auto.arima(Huesca_ts)
print(modelo_arima_Cantabria) # Mostrar el output del modelo
```

```{r}
prediccion_Huesca <- forecast(modelo_arima_Huesca, 12)
plot(prediccion_Huesca, main="Forecaste de la serie temporal Huesca") # graficar la predicción
```

```{r}
prediccion_Huesca$mean
```

Revisar loe errores del modelo
```{r}
checkresiduals(modelo_arima_Huesca)
```


## Forecast Palencia club_7


```{r}
Palencia <- data[data$Provincias == "Palencia",] # Seleccionar la data de Palencia


Palencia_ts <- ts(Palencia$Unidades, start = c(2005, 1), frequency = 12)  #dar formato datatime a la data

plot(Palencia_ts, main="Serie temporal Palencia") #gráficar serie temporal
```

```{r}
modelo_arima_Palencia <- auto.arima(Palencia_ts)
print(modelo_arima_Palencia) # Mostrar el output del modelo
```

```{r}
prediccion_Palencia <- forecast(modelo_arima_Palencia, 12)
plot(prediccion_Palencia, main="Forecaste de la serie temporal Palencia") # graficar la predicción
```

```{r}
prediccion_Palencia$mean
```
Revisar loe errores del modelo
```{r}
checkresiduals(modelo_arima_Palencia)
```


**Respuesta**

Existen clubes cuyas series temporales presentan una mayor facilidad de predicción. Al analizar los errores residuales de los modelos estimados mediante la prueba de Ljung-Box, se observa que la serie temporal de Murcia (club 3) cumple con el supuesto de independencia en los errores, lo que indica que el modelo está capturando adecuadamente los patrones subyacentes de la serie. En contraste, las series temporales de Granada (club 4) no cumplen con este supuesto, evidenciando la presencia de autocorrelación en los residuos y sugiriendo que el modelo no logra representar completamente la dinámica de la serie.













































